---
title             : "La paridad del poder de pago entre Perú y China, 2002-2019"
shorttitle        : "Title"

author: 
  - name          : "Correa Lozada, Ana Cristhel"
    affiliation   : "1"
    corresponding : yes    # Define only one corresponding author
    address       : "Postal address"
    email         : "my@email.com"
    role:         # Contributorship roles (e.g., CRediT, https://casrai.org/credit/)
      - Conceptualization
      - Writing - Original Draft Preparation
      - Writing - Review & Editing
  - name          : "Ernst-August Doelle"
    affiliation   : "1,2"
    role:
      - Writing - Review & Editing

affiliation:
  - id            : "1"
    institution   : "Wilhelm-Wundt-University"
  - id            : "2"
    institution   : "Konstanz Business School"

authornote: |
  Add complete departmental affiliations for each author here. Each new line herein must be indented, like this line.

  Enter author note here.

abstract: |
  One or two sentences providing a **basic introduction** to the field,  comprehensible to a scientist in any discipline.
  
  Two to three sentences of **more detailed background**, comprehensible  to scientists in related disciplines.
  
  One sentence clearly stating the **general problem** being addressed by  this particular study.
  
  One sentence summarizing the main result (with the words "**here we show**" or their equivalent).
  
  Two or three sentences explaining what the **main result** reveals in direct comparison to what was thought to be the case previously, or how the  main result adds to previous knowledge.
  
  One or two sentences to put the results into a more **general context**.
  
  Two or three sentences to provide a **broader perspective**, readily comprehensible to a scientist in any discipline.
  
  <!-- https://tinyurl.com/ybremelq -->
  
keywords          : "paridad","cointegración","Vector de Corrección de errores"
wordcount         : "X"

bibliography      : ["r-references.bib"]

floatsintext      : no
figurelist        : no
tablelist         : no
footnotelist      : no
linenumbers       : yes
mask              : no
draft             : no

documentclass     : "apa6"
classoption       : "man"
output            : papaja::apa6_pdf
---

```{r setup, include = FALSE}
library("papaja")
r_refs("r-references.bib")
```

```{r analysis-preferences}
# Seed for random number generation
set.seed(42)
knitr::opts_chunk$set(cache.extra = knitr::rand_seed)
```

# I. Introducción
## 1.1 Antecedentes y Justificación del problema
### 1.1.1	Antecedentes del Estudio
En países en desarrollo como Perú, la mayor apertura comercial produce que variables como el tipo de cambio cobren mayor relevancia, en primer lugar, porque se convierte en una variable determinante de la estabilidad económica, además porque logra captar relaciones internacionales.
La teoría de la Paridad del Poder Compra (PPC, en adelante) la cual sustenta que las variaciones que se producen en los tipos de cambio de las monedas son consecuencia de los cambios en los niveles de precios relativos de un país respecto a otro, existe hace mucho tiempo, pero fue Cassel, un economista sueco, quien en sus diferentes escritos1  recomendó el uso de la PPC para determinar los tipos de cambio entre países. Él observó que durante y después de la Primera Guerra Mundial, países como Alemania, Hungría y la Unión Soviética no solo experimentaron hiperinflación, sino que también el poder adquisitivo de sus monedas disminuyeron y se depreciaron bruscamente frente a monedas más estables como el dólar estadounidense. En base a estas observaciones propuso un modelo de paridad del poder de compra. Desde entonces, esta teoría se convirtió en un punto de referencia para determinar y pronosticar el tipo de cambio nominal a largo plazo.
Desde un punto de vista histórico, existen numerosos estudios de la Paridad del Poder de Compra para varios países, algunos de los cuales cubren un período en particular con crisis o un régimen monetario específico y se ha buscado validar esta teoría a través de diferentes formas como el uso de índices de precios estandarizados , metodologías de pruebas univariadas de raíz unitaria o de cointegración, inclusión de un mayor periodo temporal y transversal y por último, técnicas de análisis de panel de datos.  
Peter Isard en 1977, analizó información sobre precios de bienes altamente comerciales entre Alemania, Japón, Canadá y Estados Unidos en el período 1968-1975. A través de pruebas de cointegración encontró una alta persistencia en los precios y fuerte significancia de que movimientos en el tipo de cambio alteran los precios, es decir, las desviaciones de la PPC son persistentes y se asociaban con la volatilidad cambiaria.
Por su parte, Edison (1987) prueba la hipótesis de la paridad del poder de compra mediante el análisis de la tendencia de largo plazo  del tipo de cambio dólar/libra utilizando datos desde 1890 hasta 1978. Los resultados finales del estudio donde utilizó un modelo monetario, indican que no se puede descartar la existencia de desviaciones permanentes de la PPC entre EE.UU y Reino Unido.
McNown y Wallace (1989), al estudiar el cumplimiento de la PPC para cuatro países (Argentina, Chile, Brasil e Israel) que se caracterizan por haber sufrido periodos de hiperinflación, encuentran evidencia de cointegración entre el tipo de cambio e índices de precios mayoristas, argumentando que para estos países es presumible que se compruebe el cumplimiento de la Paridad del Poder de Compra ya que se impondría la influencia de los factores monetarios más que otros sobre la determinación del tipo de cambio.
Por otro lado, Kim (1990), utilizando el test de Phillips y Perron (test de raíz unitaria, explicar), descubre que el tipo de cambio es cointegrado con los precios relativos medidos tanto en términos de índice de precios al consumidor como en términos de índices de precios al por mayor, él estudia la PPC entre Estados Unidos y Canadá, Italia, Japón, Francia y Reino Unido en el período 1900 - 1987.
Gómez y Rodriguez (2012) señalan que a partir de la década de los noventa, una parte de la literatura empírica sobre la PPC ha llegado a un grado de consenso en dos puntos básicos: el primero, es que un número de estudios han señalado que el tipo de cambio real tiende hacia la PPC en el muy largo plazo; el segundo, las desviaciones en el corto plazo de la PPC son grandes y volátiles. Dentro de estos estudios se encuentra Abuaf y Jorion (1990), Cheung y Lai (1994), Lothian y Taylor (1996) y Rogoff (1996), donde las conclusiones de los autores es que el tipo de cambio real no tiene raíz unitaria y la reversión hacia la media de la PPC se encuentra entre 3 y 5 años.
Alan M. Taylor en “A Century of Purchasing-Power Parity” (2002) investiga la paridad del poder adquisitivo desde finales del siglo XIX, recopila información para un grupo de veinte países durante cien años (un gran panel histórico de datos anuales) donde encuentra evidencia favorable de la PPC a largo plazo mediante pruebas de raíz unitarias y modelo de corrección de errores (MCE). Sin embargo, Anoruo, Braha y Ahmad (2002), utilizando las mismas pruebas para once países en desarrollo , no logró encontrar evidencia del cumplimiento de la PPC cuando realizó las pruebas de raíz unitaria (Dickey-Fuller aumentado y Phillips-Perron), no obstante los resultados del modelo generalizado de corrección de errores detectaron evidencia de la paridad del poder de compra en nueve de los once países estudiados.
Uno de los estudios más recientes e innovadores es el de Leon y Najarian (2003) en el cual presentan un modelo autorregresivo que permite umbrales variables en el tiempo (TVTAR por sus siglas en inglés) para examinar la persistencia de las desviaciones de la PPC. Ellos realizan el estudio para 26 países en el período 1981-2001, y concluyen que la no linealidad ayuda a la validación de PPC y que las asimetrías en el proceso de convergencia difieren entre los países estudiados.
En el contexto nacional se encuentran estudios como el de Pizarro (1992), en el cual determina si la hipótesis de la paridad del poder de compra en el largo plazo es fundamental en los modelos de determinación del tipo de cambio. El estudio realiza un contraste de cointegración y de raíz unitaria para la versión absoluta y relativa de la PPC. Para la versión relativa, asume la estacionariedad de los logaritmos de las variables (tipo de cambio y niveles de precios), como las variables probaron ser estacionarias e integradas de segundo orden, se aplicó  un contraste más directo cuyos resultados rechazan tanto la versión relativa como la absoluta de la paridad del poder de compra. Pizarro supone la ausencia de la paridad al hecho de que las perturbaciones reales disminuyeron las monetarias.
Tenicela (2011), al estudiar la paridad del poder adquisitivo en el período 1950-2008, argumenta que la existencia de no estacionariedad y de raíz unitaria en el tipo de cambio real confirma una posible desviación de esta variable hacia su valor de largo plazo. Asimismo, halló cointegración en los residuos de la especificación, lo que significa que existe una relación de largo plazo entre las variables que componen la PPC, también encontró la existencia de una relación no lineal entre estas.
Del mismo modo, Ticse (2012) en su presentación “La paridad del poder de compra entre Perú y Estados Unidos: 1991.01-2001.07” concluye en que la PPC no se cumple para el periodo en mención debido a que el tipo de cambio real no es estacionario y que las pruebas de cointegración que utilizó (Engle y Granger y Johansen) tampoco prueban que la PPC se cumpla entre Perú y EE.UU.
Por su parte, Ramirez (2017) en su tesis “La paridad del poder de compra en el largo plazo: El caso de Perú 1995-2015”, encuentra evidencia empírica favorable de la incidencia del poder de compra peruano en la determinación a largo plazo del tipo de cambio nominal. Ella valida la PPC con la versión relativa de la misma y encuentra que el valor del parámetro del diferencial de inflaciones de Perú y EE.UU. es de 0.91 lo cual le permite afirmar el cumplimiento de la PPC.
### 1.1.2 Justificación del problema
La presente investigación tiene como objetivo verificar la relación causal de largo plazo entre el tipo de cambio nominal y la inflación de Perú y China, lo que conlleve a comprobar si se cumple la teoría de la PPC, con la ayuda de fundamentos de teoría económica y la utilización de herramientas como el Modelo de Corrección de Errores, el cual aleja el peligro de inferir conclusiones de relaciones falsas y es más confiable que los modelos tradicionales para efectuar simulaciones y pronósticos. Esto fortalecerá la información teórica existente, además, pretende incentivar futuras investigaciones acerca de temas tan relevantes en economía internacional como es el estudio del nivel de precios, el tipo de cambio y sus relaciones de largo plazo, que influirán en decisiones de política económica
#### 1.1.2.1 Justificación Teórica
La presente investigación tiene como objetivo verificar la relación causal de largo plazo entre el tipo de cambio nominal y la inflación de Perú y China, lo que conlleve a comprobar si se cumple la teoría de la PPC, con la ayuda de fundamentos de teoría económica y la utilización de herramientas como el Modelo de Corrección de Errores, el cual aleja el peligro de inferir conclusiones de relaciones falsas y es más confiable que los modelos tradicionales para efectuar simulaciones y pronósticos. Esto fortalecerá la información teórica existente, además, pretende incentivar futuras investigaciones acerca de temas tan relevantes en economía internacional como es el estudio del nivel de precios, el tipo de cambio y sus relaciones de largo plazo, que influirán en decisiones de política económica.
#### 1.1.2.1 Justificación Metodológica
La justificación metodológica para la presente investigación proviene de lo primigenio del tema, al no encontrarse antecedentes de estudios similares para los países en mención sobre la teoría de la paridad del poder de compra, es un incentivo adicional para elaborarla. Asimismo, podrá ser utilizado en futuros trabajos de investigación pues las conclusiones de este trabajo serán de mucha ayuda y despertarán interés para nuevas áreas o temas de investigación.
#### 1.1.2.1 Justificación Práctica
La principal motivación de esta investigación nace al observar la nueva estructura de comercio internacional entre Perú y sus socios comerciales. Hace solo algunos años se decía que nuestro principal socio comercial era EE.UU, en 2019 China tuvo una participación del 27% en el total de exportaciones e importaciones de Perú, frente a un 16% de EE.UU . En este contexto, resulta de suma importancia analizar la incidencia del nivel de inflación interno y externo en la evolución del tipo de cambio nominal.
## 1.2 Planteamiento del Problema
¿Se cumple la paridad del poder de pago entre Perú y China, en los años  2002 - 2019? 
## 1.3 Objetivos
### 1.3.1 Objetivo General
Evaluar el cumplimiento de la paridad del poder de compra entre Perú y China en el periodo 2002-2019.
### 1.3.2 Objetivo Específico
-	Verificar la relación causal de largo plazo entre el tipo de cambio nominal y la inflación de Perú y China.
-	Determinar la existencia de una relación lineal y directa entre el nivel de precios y tipo de cambio.
-	Analizar la evolución de la tasa de inflación de Perú y China entre los años 2002 a 2019
-	Analizar la evolución del tipo de cambio nominal en el período 2002-2019
## 1.3 Marco Teórico y Conceptual
### 1.4.1 Marco Teórico
#### 1.4.1.1	La teoría de la paridad del poder de compra
La teoría de la paridad del poder de compra establece que el tipo de cambio entre las monedas de dos países es igual a la proporción de los niveles de precios de los países. El nivel de precios de un país capta el poder adquisitivo interno de una moneda. Entonces se podría decir que la teoría de la PPC predice que ante una caída en el poder adquisitivo interno de una moneda se producirá una depreciación proporcional de la moneda en el mercado de divisas. De igual manera, si se produce un aumento en el poder adquisitivo interno de la moneda se asociará con una apreciación de la moneda.
El punto de partida de la teoría de la PPC es la denominada Ley de precio único (en adelante LPU).

#### 1.4.1.2	Ley de precio único
#### 1.4.1.3	La PPC Absoluta y Relativa

# Methods
We report how we determined our sample size, all data exclusions (if any), all manipulations, and all measures in the study. <!-- 21-word solution (Simmons, Nelson & Simonsohn, 2012; retrieved from http://ssrn.com/abstract=2160588) -->

## Participants

## Material

## Procedure

## Data analysis
We used `r cite_r("r-references.bib")` for all our analyses.


# Results

# Discussion


\newpage

# References

\begingroup
\setlength{\parindent}{-0.5in}
\setlength{\leftskip}{0.5in}

<div id="refs" custom-style="Bibliography"></div>
\endgroup
